臺灣高等法院刑事判決
110年度上訴字第2496號
上  訴  人  
即  被  告  花子捷
選任辯護人  鄭瑋律師

上列上訴人因公共危險等案件，不服臺灣新北地方法院109年度
訴字第1243號，中華民國110年5月6日第一審判決（起訴案號：
臺灣新北地方檢察署109年度偵字第25740號），提起上訴，本院
判決如下：
    主  文
原判決撤銷。
花子捷犯放火燒燬現有人所在之建築物未遂罪，處有期徒刑貳年
年捌月。
    犯罪事實
一、花子捷與柯東霖因買賣糾紛而生嫌隙，遂與吳文傑、李崇誠
    、王駿韙（均另由檢察官為不起訴處分）一同於民國109年6
    月18日22時45分許，前往新北市○○區○○○路00號台華油漆行
    前，以鋁棒及球棒毆打柯東霖（柯東霖受傷部分未據告訴）
    ，柯東霖不敵乃進入油漆行內躲避，花子捷明知油漆行內外
    存放許多漆料、溶劑等易燃物品，若朝油漆行丟擲點燃之鞭
    炮將導致易燃物品起火，火勢可能延燒至整棟建築物，亦知
    道該棟建築物有人在內，為現有人所在的建築物，因此可預
    見若建物起火，火勢及煙霧可能造成該棟民眾受傷，竟為恫
    嚇柯東霖，基於縱使可能引發火災並造成該棟人員受傷亦不
    違背其本意之不確定故意，以點燃之鞭炮往柯東霖所在位置
    亦即上址油漆行丟擲後即逕自離開，該鞭炮落於該油漆行內
    堆貨區東北側貨架中間附近，爆炸後引燃該處漆料及紙箱等
    易燃物，因而起火並開始延燒，致如附表一、二所示之人受
    有如附表一、二所示之財物損失與傷勢。其後經鄰近住戶報
    由消防隊前往灌救，始未燒燬該住宅建築物之本體結構而未
    遂。花子捷事後見電視新聞播報始知事態嚴重， 乃於檢警
    查悉縱火人犯身份前主動前往警局自首，並接受裁判。
二、案經李俊賢、張志偉、林芮安、劉俊甫、呂哲豪訴由新北市
    政府警察局蘆洲分局報請臺灣新北地方檢察署檢察官偵查起
    訴。
    理  由
壹、證據能力：
    本案據以認定上訴人即被告花子捷犯罪之供述證據，其中屬
    於傳聞證據之部分，檢察官、被告及辯護人在本院審理時均
    未爭執其證據能力（本院卷第80、195頁），復經本院審酌
    認該等證據之作成無違法、不當或顯不可信之情況。又非供
    述證據亦查無公務員違背法定程序而取得之情事，依刑事訴
    訟法第158條之4反面解釋、第159條至第159條之5規定，均
    有證據能力。 　
貳、實體部分：
一、認定事實所憑證據及理由：
　　訊據被告坦承有於上開時、地扔擲鞭炮，惟否認有故意放火
    及傷害的故意，辯稱：其不知道會燒起來，其不是故意把鞭
    炮往油漆行丟，其是往證人柯東霖（以下逕稱其名）身上丟
    ，當時柯東霖在騎樓附近云云。經查：
㈠、被告因與柯東霖有買賣糾紛而生嫌隙，遂與友人吳文傑、李
    崇誠、王駿韙一同於109 年6 月18日22時45分許，在新北市
    ○○區○○○路00號台華油漆行前，以鋁棒及球棒分別毆打柯東
    霖，柯東霖不敵而逃入上址油漆行內，被告遂以打火機點燃
    鞭炮後朝柯東霖方向丟擲，隨即離開現場等情，為被告所自
    承，核與柯東霖於警詢及原審之證述（見109年度偵字第257
    40號卷〈下稱偵卷〉第39至42頁、第43至45頁、原審卷第324
    至336頁）及證人吳文傑、李崇誠、王駿韙於警詢及偵查中
    之證述（偵卷第25至29頁、第31至34頁、第35至38頁、第20
    7至215頁）情節相符，且有監視器錄影畫面以及原審110年1
    月7 日勘驗筆錄及截圖在卷可佐（見原審卷第101 至102頁
    、第113至119頁），是此部分事實首堪認定。
㈡、本案起火之原因係因被告丟擲之鞭炮落入台華油漆行大門內
    堆貨區東北側貨架中間附近爆炸，引燃該處漆料及紙箱等易
    燃物後，火勢進一步延燒而發生火災，致如附表一、二所示
    之人發生如附表一、二所示之財損及傷勢，嗣消防隊獲報到
    場灌救後始控制火勢之事實，業據柯東霖、證人王靖萱於原
    審（原審卷第第253至257頁、324至336頁）、證人林芮安、
    李俊賢、張志偉、劉俊甫、顏天送、陳信孝、吳東陽、蔡森
    旭於警詢（見偵卷第63至64頁、第263至265頁、第271至273
     頁、第277至279頁、第47至49頁、第51至54頁、第55至58
    頁、第59至61頁）、證人劉素惠、呂哲豪於警詢及偵查證述
    明確（見偵卷第267至269頁、第281至283頁、第479至481 
    頁），並有新北市政府警察局火災原因調查鑑定書、證人林
    芮安之新北市立聯合醫院乙種診斷證明書、證人張志偉之臺
    北榮民總醫院診斷證明書、證人劉俊甫機車毀損及估價單照
    片、證人劉素惠住家毀損照片、證人李俊賢住家毀損照片、
    證人呂哲豪機車毀損照片等資料在卷可稽（見偵卷第319至4
    73頁、第287頁、第285、第289至291頁、第293至307 頁）
    ，此部分之事實亦堪認定。
㈢、被告雖辯稱其是朝柯東霖丟擲鞭炮，當時柯東霖在騎樓附近
    云云。惟柯東霖於原審證稱：109年6月18日晚間伊在新北市
    ○○區○○○路00號內的油漆行跟朋友泡茶聊天，後來有人叫伊
    出去，伊出去後在油漆行外遭被告在內約4 、5 人持辣椒水
    及棍棒毆打，伊掙脫後為了躲避他們就進入油漆行，進入約
    三分之一時，他們在外面東西丟進來，後來『砰』一聲，油漆
    行就燒起來了，爆炸當時伊是背對油漆行的門口，爆炸的位
    置是在伊身體右邊的腳邊，大概是右後方一臂距離以內等語
     （見原審卷第324至328頁）。參以新北市政府警察局火災
    原因調查鑑定書亦認定本案起火處 係在台華油漆行大門內
    堆貨區東北側貨架中間，起火原因係被告點燃鞭炮後丟擲「
    入」室，引燃該處漆料及紙箱等易燃物，進而起火始延燒（
    見偵卷第337至338頁），可見被告確將點燃之鞭炮丟擲「入
    」台華油漆行內，並非丟在騎樓，是被告此部分所辯並非可
    採。
㈣、被告及辯護人雖辯稱被告並不知道上址是油漆行，且當時天
    色昏暗，被告無從知道斷店內有擺放油漆云云。惟柯東霖於
    原審證稱案發當時有跟被告說「來油漆行找我」，之前在油
    漆行有見過幾次面，被告也有進去油漆行等語（見原審卷第
    328至329、331至332頁），並稱當時油漆行還在營業，招牌
    燈是亮的，內部也是亮的等語（見原審卷第330頁）。證人
    吳文傑於警詢亦證稱被告先下車，並進入油漆行叫柯東霖等
    情（見偵卷第33頁）。參以依卷附卷附之Google街景圖中關
    於案發前台華油漆行的照片可知，台華油漆行有著極為明顯
    而醒目的彩色招牌，上面用中文寫著「虹牌油漆」，油漆行
    的大門甚寬且無遮蔽，鐵捲門在拉起的狀態下，任何人都可
    以輕易看到油漆行門口以及內部堆放著許多漆料或松香水、
    甲苯等溶劑（見原審卷第365 頁），且火災原因調查鑑定書
    內所附之火災現場物品配置圖亦可看出在油漆行門口處存放
    有許多油漆桶（見偵卷第429 頁），任何人站在油漆行門口
    皆可清楚看見油漆桶。況案發當時雖然為夜間，然道路上路
    燈尚屬明亮，監視器畫面也可以清楚辨識路過的人車事物，
    亦有卷附監視器畫面截圖可佐證（見原審卷卷第113至119 
    頁）。佐以柯東霖在原審之證述，可知爆炸當時油漆行尚在
    營業中，上開火災鑑定報告亦提及消防隊抵達現場時油漆行
    鐵捲門是開啟之狀態（見偵卷第332頁），益徵被告在丟擲
    鞭炮當時，被告已知該處是油漆行，且油漆行之鐵捲門是打
    開的，被告明顯可看見油漆行堆滿漆料與相關溶劑。故被告
    辯稱不知丟擲鞭炮地點是油漆行云云，要屬卸責之詞，不足
    採信。
㈤、按依一般人之常識應知油漆行主要販賣者為漆料、松香水、
    甲苯等化學溶劑，故會有相當數量的上開物品存放堆積，這
    些物品本身都屬於高度易燃物品，朝存放大量漆料、松香水
    、甲苯的油漆行丟擲鞭炮乃極其危險之事情，有可能引發不
    可收拾的大火，而被告是一智識程度正常的成年人，自承有
    大學肄業的學歷（見原審卷第360 頁），對於在油漆行丟擲
    點燃之鞭炮，極易引燃油漆行內之物品，火勢一旦蔓延，極
    有可能燒燬該建物之情況，自應有所預見，卻仍朝油漆行內
    丟擲點燃之鞭炮，被告主觀上自具有縱放火燒燬現供人使用
    住宅以及可能造成該建築物內的民眾因火災而受傷不違背其
    本意之不確定故意，至為灼然。　　 　　　　　
㈥、綜上，本案事證明確，被告犯行堪予認定，應依法論科。　
二、論罪：
㈠、按刑法第173條第1項之放火燒燬現供人使用住宅罪，其中所
    稱之「燒燬」，係指燃燒毀損之意，亦即標的物、房屋構成
    之重要部分已因燃燒結果喪失效用，如僅家具或物件燒燬，
    但房屋本身尚未達喪失效用之程度，即非論以既遂。次按刑
    法第173條第1項放火燒燬現有人使用之住宅罪，其直接被害
    法益為一般社會之公共安全，雖同時侵害私人財產法益，但
    仍以保護社會公安法益為重，況放火行為原含有毀損性質，
    而放火燒燬現供人使用之住宅罪，自係指供人居住房屋之整
    體而言，應包括墻垣及該住宅內所有設備、家具、日常生活
    上之一切用品。故一個放火行為，若同時燒燬住宅與該住宅
    內所有其他物品，無論該其他物品為他人或自己所有，與同
    時燒燬數犯罪客體者之情形不同，均不另成立刑法第175條
    第1項或第2項放火燒燬住宅以外他人或自己所有物罪或刑法
    第354條毀損罪。又放火罪既未遂之區別標準，係以目的物
    獨立燃燒，且足以變更其形體致喪失其效能為依據。是放火
    燒燬現供人使用之住宅罪，如僅室內家具、裝潢燒燬，其房
    屋重要構成部分諸如樑、柱及支撐壁等尚未因燃燒結果致喪
    失其效用者，應成立刑法第173條第3項、第1項放火燒燬現
    供人使用住宅未遂罪。本案被告朝油漆行丟擲點燃之鞭炮，
    進而引發大火後，造成如附表一、二所示之人受有如附表一
    、二所示之財物損失與傷勢，但並未造成上開建築物燒燬之
    結果，亦未損及建築結構等房屋構成之重要部分。是核被告
    所為，係犯刑法第173條第3項、第1項放火燒燬現供人使用
    之住宅未遂罪；造成附表二編號1、2所示告訴人張志偉、林
    芮安受傷部分，係犯刑法第277條第1項之傷害罪（附表二編
    號3所示王靖萱於原審業已撤回告訴）。
㈡、原審公訴檢察官雖於審理時補充被告所犯法條為刑法第176 
    條、第173 條第3 項、第1 項之準放火未遂罪（見原審卷第
    322頁），然刑法第176 條之規定，是以行為人以火藥、蒸
    氣、電器、煤氣或其他爆裂物，「炸燬」前三條之物時，始
    有適用。至於行為人以火藥為火引，引發火災「燒燬」前三
    條之物，則直接適用前三條之規定即可，不需論以刑法第17
    6 條之規定。本案被告是以點燃的鞭炮引燃油漆行內的漆料
    等易燃物後造成火災，並非直接以火藥炸燬建築物，故並無
    刑法第176 條之適用，公訴檢察官就此部分尚有誤會，附此
    敘明。
㈢、被告以一行為犯上開數罪，為想像競合犯，應依刑法第55條
    之規定，從較重之放火燒燬現有人在之建築物未遂罪處斷。
㈣、被告已著手放火行為之實行而不遂，為未遂犯，爰依刑法第2
    5條第2項規定，按既遂犯之刑減輕之。
㈤、被告在案發後，檢警尚未知悉縱火人犯之確切身分前，即主
    動前往新北市政府警察局蘆洲分局表明自己有丟擲鞭炮之行
    為，有新北市政府警察局蘆洲分局110 年1 月18日新北警蘆
    刑字第1104402063號函及所附偵辦過程報告書在卷可查（見
    原審卷第234至235頁），合於刑法第62條之自首要件，應依
    該條規定減輕其刑，並依法遞減之。
三、撤銷改判之理由：
㈠、原審認被告上開犯行罪證明確而予論罪科刑，固非無見，惟
    刑罰之量定，固屬法院自由裁量之職權行使，而刑事審判之
    量刑，既旨在實現刑罰權分配之正義，法院對科刑判決之被
    告量刑，自應符合罪刑相當原則，使罰當其罪，以契合人民
    之法律感情，則行為人犯後悔悟之程度，是否與被害人（告
    訴人）達成和解，及其後能否確實善後履行和解條件，以彌
    補被害人（告訴人）之損害，均攸關於法院判決量刑之審酌
    ，且基於「修復式司法」理念，國家亦有責權衡被告接受國
    家刑罰權執行之法益與確保被害人（告訴人）損害彌補之法
    益，務必使二者間在法理上力求衡平。查被告於原審判決後
    ，業與告訴人張志偉、林芮安成立和解，有告訴人張志偉、
    林芮安之聲請撤回告訴狀在卷可佐（本院卷第143、145頁）
    ，足認被告犯後態度與原審已有不同，原審就此部分未及審
    酌，而為刑罰量定理由，尚有未洽，此部分亦經被告執為上
    訴理由。是被告上訴否認有放火之故意雖無理由，惟原判決
    既有前開可議之處，並為被告上訴指摘所及，自屬無可維持
    ，應由本院將原判決予以撤銷改判。
㈡、爰審酌被告因為與柯東霖有糾紛，即丟擲鞭炮發洩情緒，無
    視其行為所可能產生後果，危及社會公共安全，且使如附表
    一、二之人受有財物損失及傷害，應予非難。被告犯罪後雖
    主動自首，然僅坦承客觀之犯行，尚難謂真心悔悟。而被告
    犯後已與部分被害人劉俊甫、王靖萱、張志偉、林芮安達成
    和解，惟尚未彌補全部被害人所受之損害。兼衡被告之生活
    狀況、品行、智識程度（原審卷第360頁）等情狀，量處如
    主文第2項所示之刑。至被告雖請求予以緩刑，惟其所處之
    刑並不符合宣告緩刑之要件，無從宣告緩刑，附此敘明。
據上論斷，應依刑事訴訟法第369條第1項前段、第364條、第299
條第1項前段，判決如主文。
本案經檢察官徐千雅提起公訴，檢察官林安紜到庭執行職務。
中　　華　　民　　國　　110 　年　　12　　月　　7 　　日
     　　　　　　 刑事第十六庭  審判長法　官  葉騰瑞
                                      法　官  古瑞君
                                      法　官  廖紋妤
以上正本證明與原本無異。
如不服本判決，應於收受送達後20日內向本院提出上訴書狀，其
未敘述上訴之理由者並得於提起上訴後20日內向本院補提理由書
（均須按他造當事人之人數附繕本）「切勿逕送上級法院」。
                                      書記官  江珮菱
中　　華　　民　　國　　110 　年　　12　　月　　8 　　日

附錄本案論罪科刑法條全文
中華民國刑法第173條
放火燒燬現供人使用之住宅或現有人所在之建築物、礦坑、火車
、電車或其他供水、陸、空公眾運輸之舟、車、航空機者，處無
期徒刑或7年以上有期徒刑。
失火燒燬前項之物者，處1年以下有期徒刑、拘役或1萬5千元以
下罰金。
第1項之未遂犯罰之。
預備犯第1項之罪者，處1年以下有期徒刑、拘役或9千元以下罰
金。

附表一
編號 被害人 受燒物 受燒情形 1 顏天送 新北市○○區○○○路00號（0 樓） 1、東面外觀2樓及3樓招牌塑膠外殼部分燒熔，1樓招牌塑膠外殼全然燒失。 2、1 樓廁所顯著積碳，惟物品完整可見原型貌；倉庫天花板及牆面煙燻，內部物品完好。 3、1 樓泡茶區天花板燻黑，堆貨區南側天花板碳化、表層剝落，北側天花板燒失、破裂，顯露內部鐵皮鋼樑燒白變色；泡茶區牆面燻黑，內部物品維持原形貌、僅表面煙燻；堆貨區南面牆有自東向西斜升積碳變色痕跡，西南側紙箱完整，南側貨架下半部維持原色、上半部燻黑，東南側木梯上半部碳化，飲水機北面上半部燒熔軟化；堆貨區北面牆木質飾板靠東側碳化斷裂，東北側貨架受燒彎曲變形，油漆罐受燒掉落，附近牆面表層局部剝落；中間地面油漆桶大致可見原形貌，係靠東北側貨架附近油漆塑膠桶有傾倒、局部燒損情事。 2 李俊賢 新北市○○區○○○路00巷0 號0 樓 陽台之窗戶、冷氣2台、熱水器、天然瓦斯、自來管線、陽台遮陽板、洗衣機、家具等物毀損。 3 劉素惠 新北市○○區○○○路000 號 東面鐵捲門輕微燻黑，鐵門馬達毀損 4 劉俊甫 停放於新北市○○區○○○路00號前之車牌號碼000-0000號普通重型機車 機車坐墊外皮燒失，顯露內部泡棉燻黑碳化 5 呂哲豪 停放於新北市○○區○○○路00號前之車牌號碼000-0000號、000-0000號普通重型機車 1、車牌號碼000-0000號普通重型機車坐墊外皮燒失，顯露內部泡棉燻黑碳化。 2、車牌號碼000-0000號普通重型機車毀損 

附表二
編號 被害人 所在處所 傷勢 1 張志偉 新北市○○區○○○路00號0樓 吸入性傷害、一氧化碳中毒 2 林芮安 新北市○○區○○○路00號0樓 吸入濃煙所致之呼吸病症，其他來源一氧化碳毒性作用 3 王靖萱 新北市○○區○○○路00號0樓 左手手臂割傷